臺灣高等法院臺南分院民事判決　九十年度上字第二四七號　Ｊ
　　　上　訴　人　丙　○○○
　　　訴訟代理人　丁　○　○
　　　法定代理人　己　○○○
　　　被　上訴人　乙　○　○
　　　　　　　　　甲　○　○
　　　訴訟代理人　戊　○　○
右當事人間請求返還價金事件，上訴人對於中華民國九十年七月十八日臺灣雲林地方
法院第一審判決（八十九年訴字第四三七號）提起上訴，本院判決如左：
      主      文
原判決關於駁回上訴人後開第二項之訴部分，並訴訟費用之裁判均廢棄。
被上訴人應連帶給付上訴人新台幣柒拾肆萬元，及自民國九十年五月三日起，至清償
日止，按年息百分之五計算之利息。
其餘上訴駁回。
第一、二審訴訟費用由被上訴人連帶負擔五分之一，餘由上訴人負擔。
      事      實
甲、上訴人方面：
一、聲明：求為判決：(一)原判決廢棄。(二)被上訴人應連帶給付上訴人新台幣（下同）
    三百七十萬元及自九十年五月三日起，至清償日止，按年息百分之五計算之利息
    。(三)願供擔保，請准宣告假執行。
二、陳述：除與原判決記載相同者，茲引用之外，補稱：
（一）原審以上訴人違反貸款之約定，而為被上訴人等解除買賣契約沒收所繳價金三
      百七十萬元，因此認上訴人在原審之請求為無理由，而駁回；惟查：
　(一)、然查被上訴人所建房屋有許多瑕疵，包括停車位不合法、屋頂未依設計圖施作
    　隔熱、廚具、浴室、電梯等未依契約及廣告所使用之品牌材料施作，因此，上
    　訴人乃定期通知被上訴人補正並主張同時履行抗辯，拒絕辦理貸款手續，因此
    　，被上訴人主張上訴人未依約辦理貸款經定期催告未履行而解除契約，乃在上
    　訴人於八十六年十月十七日以存證信函主張同時履行抗辯之後，因此，被上訴
    　人之後才要求上訴人辦理貸款及房地產權之移轉，並以上訴人不履行而解除契
　　　沒收價款，乃與法律規定不符。因此原審之判決理由未就此有所論述，應非妥
　　　適。
  (二)、之後，兩造因房屋有無重大瑕疵是否可以解除契約之事，一直在法院訴訟中，
      因此，被上訴人要求解除契約，應是迨原法院八十六年訴字第五五三號民事案
      件判決上訴人敗訴確定後，上訴人仍不辦理貸款或繳款，被上訴人才依約函請
      上訴人定期履行，上訴人若未依期履行，被上訴人才可解約而將房地再出售；
      然被上訴人將上訴人所購買之二棟房屋在八十九年四月十日出賣予訴外人吳秋
      金，且於八十九年四月二十五日登記完畢，但當時兩造有關解除契返還價金之
      案件尚在二審審理中，顯見被上訴人之行為有違誠信甚明。既然兩造買賣契約
      尚存在時，被上訴人即將房地賣，則此為可歸責被上訴人之事由，而致給付不
      能，依民法第二百五十六條之規定，上訴人自得向被上訴人等以給付不能為由
      解除兩造之買賣契約（上訴人在原審以準備書狀(二)之送達作為解除契約之意思
      表示），並要求返還所繳價金及利息。
（二）惟若，鈞院仍認被上訴人已合法解除兩造之買賣契約，但依民法第二百五十二
      條之規定，約定之違約金過高者，法院得減至相當之數額，則本件被上訴人將
      上訴人所繳價金三百七十萬元全部沒收作為違約金沒收，顯不合理，懇請鈞院
      酌減；蓋依內政部頒之預售屋買賣契約範本第二十二條規定，違約金以房地總
      價款百分之二十為限，然則本件二棟房地總價為九百二十五萬元，所繳價款三
      百七十萬元作為違約金，由被上訴人沒收，則違約金占房地總價之百分之四十
      ，與內政部頒之預售屋買賣契約範本第二十二條規定相較，顯然過高太多，不
      符社會一般行情，且被上訴人已將系爭二棟房地賣出，實無損害可言；因此，
      請酌減違約金至房地總價百分之五即四十六萬二千五百元，而被上訴人已向上
      訴人收有三百七十萬元之房地款，因此扣除違約金四十六萬二千五百元，上訴
      人依民法第二百五十九條第二款，可向被上訴人等連帶請求返還三百二十三萬
      七千五百元價款及利息。
三、證據：除援用第一審所提證據外，補提內政部頒之預售屋買賣契約範本影本一件
    、建物登記簿謄本二份為證。
乙、被上訴人方面：
　　被上訴人未於言詞辯論期日到場，惟據其於準備期日到場所為之聲明、陳述如左
　　：
一、聲明：求為判決：駁回上訴。
二、陳述：除與原判決記載相同者，茲引用之外，補稱：
    上訴人以系爭房屋有瑕疵，而主張解除契約，並無理由。而本件係上訴人違約，
　　經被上訴人解除買賣契約後，將上訴人已繳付之三百七十萬元，依約充作違約金
　　而予以沒收。又因上訴人拒繳價金，造成被上訴人精神上及財力上損失極大，三
　　百七十萬元之違約金並無過高情事。
丙、本院依職權調閱台灣雲林地方法院八十六年度訴字第五五三號返還價金事件案卷
    。
   理　 由
一、被上訴人未於言詞辯論期日到場，核無民事訴訟法第三百八十六各款所列情形，
    准依上訴人聲請，由其一造辯論而為判決。
二、本件上訴人起訴主張：其於八十四年二月九日以總價四百十五萬元及五百十萬元
    之價格，向被上訴人購買坐落雲林縣北港鎮○街段六六二之一０三三、六六二之
    一０五號土地上興建之編號Ａ８、Ｅ10.號預售屋兩戶及基地與編號、號停車
    位。而上訴人自八十四年二月十日起至八十五年四月間止，編號A8部分計繳付房
    屋款四十四萬元及土地款一百二十二萬元，編號E10部分則繳付房屋款三十五萬
    元及土地款一百六十九萬元，總計已交付價款三百七十萬元，惟嗣後始發現上訴
    人買受之第、號停車位不合法，且該建築物所使用之混凝土抗壓磅數不足標
    準，建物結構堪虞，屋頂未依設計圖施作隔熱、廚具、浴室、電梯等未依契約及
    廣告所使用之品牌材料施作，自屬重大瑕疵，上訴人已表示解除系爭買賣契約。
    再者，上訴人所買受之第、號停車位既屬違規停車位，目前已被拆除，顯然
    被上訴人已無法依約給付；另被上訴人復於八十九年四月間將系爭不動產出售並
    移轉登記予訴外人吳秋金，顯有一屋二賣之情事，上訴人亦以此為由，解除契約
    ，為此依系爭買賣契約及民法第二百五十九條規定，求為命被上訴人連帶給付三
    百七十萬元及自九十年四月十三日準備書狀繕本送達之翌日即九十年五月三日起
    ，至清償日止，按年息百分之五計算之利息之判決等語。
三、被上訴人則以：上訴人主張瑕疵擔保部分，曾經最高法院判決確定在案，上訴人
    復提起本案，顯違反一事不再理之原則，且被上訴人係因上訴人並未依約辦理銀
    行貸款或繳款手續，經多次催告辦理或繳納，上訴人均置之不理，嗣於八十六年
    間被上訴人方分別以存證信函催告及解除系爭買賣契約，且上開催告或解約之通
    知，上訴人均已收受，故兩造間就本件系爭買賣契約業已解除，縱被上訴人於八
　　十九年間將系爭不動產出售並移轉登記予訴外人吳秋金，亦不涉及一屋二賣之問
　　題，是被上訴人因上訴人有違約之情事而依約解除契約，並沒收上訴人已繳付之
　　價金，並無不當等語，資為抗辯。
四、查本件上訴人曾主張系爭不動產有停車位不合法、混凝土抗壓磅數不足標準、大
    樓結構樑內填塞空油桶，影響建物結構安全、並拒絕辦理貸款及交屋，被上訴人
    均置之不理，上訴人已表示解除系爭買賣契約等情，而依民法第二百五十九條規
    定，提起返還價金之訴，經本院以上訴人由其夫丁○○與被上訴人訂立系爭房地
    買賣契約書時，既因同時承攬系爭大樓工程之泥水工程，而確實察看該大樓工程
    之設計圖說，顯已知悉上訴人所選購之第、號停車位，在被上訴人就該增設
    之停車位取得合法雜項執照前，有遭建築主管拆除之可能，是上訴人依民法第三
    百五十五條第一項規定，自無再行主張應由被上訴人負瑕疵擔保責任之餘地，另
    關於上訴人主張混凝土抗壓磅數不足標準之部分，上訴人並未能舉證以實其說，
    至屋頂未依設計圖施作隔熱、廚具、浴室、電梯等未依契約及廣告使用品牌、材
    料及設置縱或可信，亦不影響房屋之結構及居住之安全，即難謂為重大之瑕疵；
    而上訴人又未能舉證證明所減少價值及效用之程度，已重大影響系爭建物之結構
    及使用，則就該無關重要之瑕疵，自無主張應由被上訴人負擔保責任之餘地為由
    ，而判決駁回上訴人之訴確定，有本院八十八年度上字第一三○號民事判決及最
    高法院八十九年度台上字第一九四五號民事裁定在卷可憑，並經本院調閱上開民
    事案卷，核閱屬實。而本件上訴人起訴復主張系爭不動產有上述停車位不合法、
    混凝土抗壓磅數不足標準、屋頂未依設計圖施作隔熱、廚具、浴室、電梯等未依
    契約及廣告使用品牌、材料及設置等瑕疵，而主張解除契約，請求返還價金，顯
    違一事不再理原則。雖其主張關於混凝土抗壓磅數不足之部分，於原確定判決訟
    程序中，並未採取鑽心取樣之鑑定方法，而於本件訴訟程序中始採取，自得再行
    主張，而無一事不再理原則之適用云云，惟上訴人於本件復主張物有瑕疵之部分
    ，其當事人、訴訟標的與訴之聲明，既均與原確定判決相同，自屬同一事件，況
    上訴人於原確定判決程序中即可主張鑽心取樣之鑑定方法，其未主張，雖於本件
    訴訟程序中方為此鑑定，仍無礙於同一事件之認定，是上訴人於本件訴訟中復主
    張系爭不動產有上述瑕疵，仍應受一事不再理原則之限制。況本案鑽心試體之抗
    壓強度試驗結果為合格，有鑑定報告附原審卷第二五０頁可參。則上訴人再以系
    爭建物有前開瑕疵為由，而主張依民法第三百五十九條規定請求返還價金，於法
    不合，而應予駁回，先予敘明。
五、查上訴人主張其於八十四年二月九日分別以總價四百十五萬元、五百十萬元，向
    被上訴人購買本件系爭不動產，而上訴人自八十四年二月十日起至八十五年四月
    間止，編號A8部分計繳付房屋款四十四萬元及土地款一百二十二萬元，而編號E1
　　0 部分則繳付房屋款三十五萬元及土地款一百六十九萬元，總計已交付價款三百
　　七十萬元等情，業據其提出土地及房屋預定買賣契約書影本各二份為證，復為被
　　上訴人所不爭執，自堪信為真實。至上訴人另主張被上訴人於八十九年四月間將
　　系爭不動產出售並移轉登記予訴外人吳秋金，顯有一屋二賣之情事，且該買賣標
　　的已陷於給付不能，上訴人亦得以此為由，主張解除契約，請求被上訴人返還已
　　收受之價金乙節，則為被上訴人所否認，並以前揭情詞置辯，經查：
(一)、上訴人於八十六年九月間主張其所購買之停車位有無法使用、混凝土抗壓磅數不
    足標準等瑕疵為由主張解除契約，業據前揭確定判決以上訴人顯已知悉系爭停車
    位於被告取得雜項執照前，有遭建築主管機關拆除之可能，而可認該二停車位並
    未具備合法使用之通常效用，依民法第三百五十五條第一項規定，自無再行主張
    應由被上訴人負瑕疵擔保責任之餘地，另關於混凝土抗壓磅數不足標準之問題，
    亦為原確定判決效力所及，復經臺灣省建築師公會雲林縣辦事處鑑定本件鑽心試
    體之抗壓強度試驗為合格，此有臺灣省建築師公會雲林縣辦事處鑑定報告書在卷
    可參，是系爭不動產並無上訴人所主張之瑕疵，應堪認定，上訴人再以系爭不動
    產有瑕疵為由，而主張其而於八十六年九月間已合法解除本件買賣契約，即屬無
    據，前已詳述，是上訴人再主張系爭買賣契約既經伊於八十六年九月間合法解除
    ，被上訴人不得再以上訴人未配合辦理貸款為由，而解除契約云云，即非可採。
(二)、又依兩造所不爭執之系爭買賣契約書附件三「委辦貸款契約書」第五條：「如甲
    方（即上訴人）未能如期提供前述辦理貸款手續所需之資料並覓妥保證人或其他
    不可歸責於乙方（即被上訴人）之事由致影響貸款時，甲方應於乙方通知七天期
    限內以現金一次繳付此項貸款金額，否則以違反預定買賣契約論處；若甲方無法
    或不願依本契約內容規定履行，或有終止本項委託原因發生，或甲方逕行通知貸
    款機構為異議或終止貸款之意思表示或其他不可歸責於乙方之事由，致乙方不能
    獲得貸款抵償其應付購屋期款時，應於乙方之通知期限內一次以現金付清應付價
    款、手續費等，否則以違反房屋及土地預定買賣契約論處，甲方絕無異議」及系
    爭土地預定買賣契約書第九條第一項及房屋預定買賣契約書第十六條第一項：「
    倘甲方（即上訴人）有違約不買或違反本約任何條款內容之情事，經通知、限期
    催告仍不予履行，乙方（即被上訴人）得逕行解除契約，並沒收甲方已繳付之全
    部價款作為違約金」之約定，即知上訴人若未依約辦理銀行貸款手續，被上訴人
    得解除契約，並沒收上訴人已繳付之全部價款作為違約金，已甚明確。查上訴人
    其未依約辦理銀行貸款手續或繼續繳款，被上訴人大驊建設事業股份有限公司及
    被上訴人甲○○、乙○○即分別於八十六年十月三日及八十六年十一月二十一日
    ，依前開委辦貸款契約書約定，通知上訴人辦理銀行貸款手續等情，此有被上訴
    人提出之北港郵局第三六一號、第四三五號存證信函影本各一件、限時掛號函件
    執據影本二紙、掛號郵件收件回執影本二紙為證（見原審卷第一三六頁－第一四
    三頁），上訴人亦未依通知前往辦理等情，又為上訴人自認在卷，而應信為真實
    。雖上訴人又主張其先以存證信函通知被上訴人改善其所述前揭之瑕疵，被上訴
    人未予改善，故其主張同時履行抗辯，被上訴人即不得請求其繳款，自不得以未
    繳款為由解除契約云云。惟依前揭說明，系爭不動產就停車位之瑕疵，上訴人於
    買受時，即知有該瑕疵，出賣人之被上訴人原不負瑕疵擔保責任，又系爭不動產
    並無上訴人所主張混凝土抗壓磅數不足標準之瑕疵，亦如前述，上訴人主張被上
    訴人瑕疵擔保責任，即非有據。何況物之瑕疵，與權利瑕疵不同，對於買受人既
    不與以同時履行抗辯之權，亦不與以不履行之損害賠償請求權（保證品質缺少之
    瑕疵除外），出賣人之責任，為純粹的擔保義務，買受人得選擇的行使解除契約
    權或價金減少請求權（見史尚寬著債法各論，七十五年十一月版第三四頁），是
    縱系爭不動產有如上訴人所主張之瑕疵，亦非行使同時履行抗辯權之問題。是上
    訴人以此為由，拒絕辦理銀行貸款手續，即屬無據，換言之，上訴人仍負有配合
    辦理銀行貸款手續之義務，上訴人既未配合辦理，而兩造所簽立之委辦貸款契約
    書為契約附件，即為契約內容之一部分，兩造應受其拘束，準此，上訴人既有前
    述違約之情事，則被上訴人依上開規定分別解除系爭土地及房屋買賣契約，並將
    原告已繳付之三百七十萬元，充作違約金予以沒收，自屬有據。
(三)、系爭買賣契約，既因上訴人有前述違約之情事，而經被上訴人於八十六年十月至
    十一月間為解除契約之意思表示在案，有存證信函附卷可參（見原審卷第一四一
    頁－第一四三頁）。系爭買賣契約既經被上訴人合法解除，被上訴人原不負履行
    契約之義務，是縱被上訴人於八十九年四月間復將系爭不動產移轉登記予訴外人
    吳秋金，亦不涉及一屋二賣或給付不能之情事，是上訴人主張被上訴人有一屋二
    賣、給付不能之情事，並據此為由主張解除系爭買賣契約並返還其已繳付之價金
    ，亦屬無據。
六、惟按約定之違約金額過高者，依民法第二百五十二條之規定，法院得減至相當之
    數額，然當事人約定之違約金是否過高，須依一般客觀事實，社會經濟狀況，當
    事人所受損害情形及債務人如能依約履行時，債權人可享受之一切利益為衡量標
    準，最高法院著有四十九年度台上字第八○七號判例足資參照。查上訴人已繳交
    三百七十萬元之價金，因其未依約辦理銀行貸款手續或繼續繳款之故，終致解約
    ，被上訴人固得依兩造之契約沒收上訴人已繳付之全部價款三百七十萬元作為違
    約金，然系爭不動產之買賣價合計為九百二十五萬元，上訴人已繳交三百七十萬
    元，即已繳交百分之四十之價金，被上訴人等已可利用買受人給付之價金以資週
    轉運用，已受有利益，且被上訴人復向訴外人吳秋金借款四百二十萬元，並以系
    爭不動產設定本金最高限額二百二十萬元、二百五十萬元及一百五十萬元、一百
    五十萬元予訴外人吳秋金及邱天成，嗣又將系爭建物移轉登記予吳秋金用以抵償
    欠款乙節，業據被上訴人自承在卷（見本院卷第五六頁），並有建物登記簿謄本
    二份在卷可稽（見本院卷第三九頁－四二頁）。再者，目前經濟景氣低迷，自八
    十六年以來，房地產價格節節下降，又為眾所週知之事實，系爭買賣標的物之市
    價於解約之後，已大幅跌落，其價值遠低於原定買賣價金，出賣人之財產即因而
    減少，其事後雖以該不動產抵債，而減少債務，然亦受有損害；反之，如上訴人
    能依約履行，其亦難免遭房地產價格跌落，致其財產縮水之不利益，是本院審酌
    前開一般客觀事實，社會經濟狀況，當事人所受損害情形及債務人如能依約履行
    時，債權人可享受之一切利益等情狀，認以被上訴人得請求之違約金，以上訴人
    所支付價金十分之八核算之數額，即二百九十六萬元為適當，是上訴人請求被上
    訴人返還七十四萬元（即0000000－0000000=740000)為有理由，逾此範圍之請求
    為無理由，應予駁回。
七、綜上所述，上訴人既因前開違約之情事，而經被上訴人合法解除契約，沒收已繳
    價金三百七十萬元作為違約金，惟因該違約金有過高之情事，經本院酌減為二百
    九十六萬元，已如前述，從而上訴人依民法第二百五十九條第一款及系爭房屋買
    賣契約第二十二條及系爭土地買賣契約第十二條之規定，請求被上訴人應連帶給
    七十四萬元及自九十年四月十三日準備書狀送達翌日即九十年五月三日起（見原
    審卷第二九一頁），至清償日止，按週年利率百分之五計算之利息，於法有據，
    應予准許。逾此範圍之請求，為無理由，應予駁回。原判決就上開應准許部分，
    為上訴人敗訴之判決，尚有未洽，上訴人就此部分提起上訴，指摘原判決此部分
    不當，為有理由，自應由本院將原判決此部分予以廢棄，並改判如主文第二項所
    示，又此部分所命給付之金額未逾新台幣一百五十萬元，被上訴人已不得上訴第
    三審，己告確定，自無宣告假執行之必要，併予敘明。至原判決就上開不應准許
    部分，為上訴人敗訴之判決，並駁回其假執行之聲請，經核並無不合，上訴人指
    摘原判決此部分不當，求予廢棄改判，非有理由，應予駁回。
八、兩造其餘爭執及舉證，於本判決之結果，已無若何之影響，毋庸贅論，附此敘明
    。
九、據上論結，本件上訴為一部有理由，一部無理由，依民事訴訟法第四百六十三條
    、第三百八十五條第一項前段、第四百五十條、四百四十九條、第七十九條但書
    ，第八十五條第二項，判決如主文。
中　　　華　　　民　　　　國　　九十一　　年　　　三　　　月　　十二　　日
　　　　　　　　　　　　　　　　　　　臺灣高等法院臺南分院民事第二庭
~B1審判長法官　吳　　志　　誠
~B2　　　法官　楊　　省　　三
~B3　　　法官　李　　素　　靖
右為正本係照原本作成。
上訴人如對本判決上訴，須於判決送達後二十日內向本院提出上訴狀，未表明上訴理
由者，應於上訴後二十日內向本院提出理由書。
被上訴人不得上訴。
中　　　華　　　民　　　　國　　九十一　　年　　　三　　　月　　十八　　日
~B法院書記官　林　　鈴　　香
